臺灣臺北地方法院民事判決　　　　　　 99年度簡上字第671號
上　訴　人　黃忠銘
訴訟代理人　陳貴汝
上　訴　人　黃忠輝
上開2人共同
訴訟代理人　陳兆瑛律師
上　訴　人　黃翠鳳
被　上訴人　許文甫
上列當事人間請求給付票款事件，上訴人對於中華民國99年10月
6日本院新店簡易庭99年度店簡字第534號第一審判決提起上訴，
本院於100年3月30日言詞辯論終結，判決如下：
    主      文
原判決廢棄。
被上訴人第一審之訴及假執行之聲請均駁回。
第一、二審訴訟費用由被上訴人負擔。
    事實及理由
一「訴訟標的對於共同訴訟之各人必須合一確定者，適用下列各
  款之規定：一、共同訴訟人中一人之行為有利益於共同訴訟人
  者，其效力及於全體；不利益者，對於全體不生效力。二、他
  造對於共同訴訟人中一人之行為，其效力及於全體。三、共同
  訴訟人中之一人生有訴訟當然停止或裁定停止之原因者，其當
  然停止或裁定停止之效力及於全體。」民事訴訟法第56條第 1
  項定有明文。查本件被上訴人主張上訴人及原審被告黃翠鳳之
  被繼承人黃天平簽發發票日民國96年9 月19日、面額新台幣（
  下同）78萬元、到期日97年9月19日、票據號碼TH0000000、免
  除作成拒絕證書、付款地未記載之本票一紙（下稱系爭本票）
  ，本於票據及繼承之法律關係，請求上訴人及黃翠鳳在繼承遺
  產範圍內給付系爭本票債務，經原審為被上訴人勝訴判決，上
  訴人黃忠銘、黃忠輝非基於個人事由提起上訴，其上訴效力自
  及於黃翠鳳，亦應列其為本件上訴人。
二上訴人黃翠鳳未於言詞辯論期日到場，核無民事訴訟法第 386
  條各款所列情形，爰依被上訴人之聲請，由其一造辯論而為判
  決。
三被上訴人起訴主張：黃天平簽發系爭本票向伊借款，詎系爭本
  票屆期後經伊提示未獲付款。嗣黃天平於98年11月18日死亡，
  上訴人黃忠銘、黃忠輝、黃翠鳳為黃天平之繼承人，未向法院
  聲請拋棄繼承，應繼承系爭本票債務。爰依票據及繼承之法律
  關係，求為命上訴人黃忠銘、黃忠輝、黃翠鳳於繼承黃天平遺
  產範圍內給付78萬元，及自97年9 月19日起至清償日止，按年
  息6%計算之利息之判決。
四上訴人黃忠銘、黃忠輝則以：系爭本票上黃天平之印文，與黃
  天平在臺灣板橋地方法院97年度板簡字第280 號訴請訴外人彭
  小紅變更登記事件卷宗內撤回聲請狀所蓋黃天平之印文相似，
  伊雖不爭執系爭本票上黃天平印文之真正，但該枚印章係訴外
  人范錫永代理黃天平提起上開訴訟時所代刻，黃天平並未持有
  該顆印章，系爭本票之發票日、地址及金額均以蓋章方式記載
  ，並非以手寫方式書寫，顯范錫永與被上訴人所盜蓋。另黃天
  平於96年9月8日至同年月19日因病在台北市立聯合醫院和平院
  區（下稱和平院區）住院，同年月19日出院，不可能於出院當
  日簽發系爭本票向被上訴人借款，被上訴人無法證明交付借款
  之事實存在，被上訴人不得請求伊給付系爭本票票款等語。
五上訴人黃翠鳳未於言詞辯論期日到場，亦未提出書狀作何聲明
  或陳述。
六原審依被上訴人之請求為全部勝訴判決，即命上訴人黃忠銘、
  黃忠輝、黃翠鳳應於繼承黃天平遺產範圍內，給付被上訴人78
  萬元及自97年9 月19日至清償日止，按年息6%計算之利息，上
  訴人黃忠銘、黃忠輝不服提起上訴，並於本院上訴聲明：原判
  決廢棄。被上訴人第一審之訴駁回。被上訴人於本院答辯聲明
  ：上訴駁回。
七黃忠銘、黃忠輝與被上訴人不爭執之事實：
(一)被上訴人持有以黃天平名義所簽發之系爭本票，經提示後未獲
  付款，有系爭本票在卷可稽（見本院99年度司促字第7429號卷
  宗第4頁）。
(二)黃天平於98年11月18日死亡，上訴人黃忠銘、黃忠輝及黃翠鳳
  為黃天平之繼承人，均未向法院聲請拋棄繼承，有黃天平除戶
  謄本、上訴人戶籍謄本、本院99年4月12日北院隆家家99科繼5
  06字第0990002124號函及繼承系統表在卷足憑（見本院99年度
  司促字第7429號卷宗第13至18頁）。
(三)黃天平另案以臺灣板橋地方法院97年度板簡字第280 號民事事
  件訴請彭小紅變更登記，該事件卷宗內撤回聲請狀上黃天平之
  印文與系爭本票上黃天平之印文相同，經本院調閱該卷宗，查
  閱屬實，並影印附卷可參。
八本件之爭點：
  本件之爭點為系爭本票上黃天平印文是否他人所盜蓋？上訴人
  所為票據消費借貸原因關係抗辯是否有據？
(一)關於系爭本票上黃天平印文是否他人盜蓋部分：
1.按盜用他人印章為發票行為，即屬票據之偽造，最高法院51年
  台上字第3309號判例要旨可資參照。次按「以蓋章代票據上之
  簽名，其蓋章通常必出於本人之意思，上訴人既承認系爭本票
  發票人欄下之印章為其所有，則就該印章係被訴外人林水波盜
  用之事實，自應由其舉證證明」（最高法院69年台上字第1300
  號判決意旨參照）。則私人之印章，由自己使用為常態，被人
  盜用為變態，主張變態事實之當事人，自應就此印章被盜用之
  事實，負舉證之責任。
2.本件上訴人黃忠銘、黃忠輝固不否認系爭本票上之黃天平印文
  為真正，但辯稱黃天平於96年9月8日至同年月19日因病至和平
  院區住院，同年月19日出院，不可能於出院當日簽發系爭本票
  ，黃天平印章係遭他人盜蓋而偽造系爭本票云云，並提出和平
  院區診斷證明書為憑（見本院卷第48頁），依前開說明，上訴
  人主張黃天平印章遭盜用之事實，負舉證責任。經查，上訴人
  所提出黃天平之診斷證明書，充其量僅能證明黃天平於96年 9
  月8 日至同年月19日，因病至和平院區住院之事實，並無法證
  明他人在系爭本票盜蓋黃天平印章之事實。至系爭本票上之發
  票日、金額、發票人、地址及到期日，固均以蓋章方式記載，
  但此與黃天平印章是否遭他人盜蓋無關。另上訴人黃忠銘、黃
  忠輝提出黃天平書寫之承諾書、信封、聲請狀等證據資料，充
  其量僅能證明黃天平書寫上開文件之事實，尚無從執此證明系
  爭本票上黃天平印章係遭他人盜蓋之事實。此外，上訴人黃忠
  銘、黃忠輝並未提出其他證據證明系爭本票上黃天平印章係遭
  他人盜蓋之事實。故上訴人黃忠銘、黃忠輝辯稱系爭本票上黃
  天平印文係遭他人盜蓋云云，自不足取。
(二)關於票據原因關係抗辯部分：
1.按票據債務人不得以自己與發票人或執票人之前手間所存抗辯
  之事由對抗執票人。但執票人取得票據出於惡意者，不在此限
  ，票據法第13條定有明文。次按票據固為無因證券，票據債務
  人不得以自己與發票人或執票人前手間所存在之抗辯事由，對
  抗執票人，然發票人非不得以自己與執票人間所存之抗辯事由
  對抗執票人，此觀票據法第13條本文之反面解釋自明。又如發
  票人一旦提出其基礎原因關係不存在之對人抗辯，執票人自應
  就該基礎原因關係存在之積極事實，負舉證責任（最高法院87
  年度台上字第1601號判決可資參照）。
2.本件被上訴人與黃天平為系爭本票之直接前後手，為被上訴人
  所自承，上訴人為黃天平之繼承人，就系爭本票提出原因關係
  之抗辯，依前揭說明，自應由被上訴人就系爭本票之原因關係
  即消費借貸事實負舉證責任。次查，被上訴人主張黃天平持系
  爭本票前來借款，並於本院審理時陳稱：借款本金60萬元，期
  限2年，利息18萬元，月息2分多，伊在台北市○○路咖啡店或
  和平院區外面拿60萬元現金給黃天平，日期伊不記得，而60萬
  元本金是伊贏來的，至於如何贏來的，伊不想講等語（見本院
  卷第44頁反面、第45頁）。是被上訴人上開所述借款期間為 2
  年，顯與系爭本票發票日為96年9月19日，到期日為97年9月19
  日，該期間僅為1 年，並不相符；且60萬元本金約定利息若僅
  按月息2分即年息24%計算，2年利息為28萬8千元，又與被上訴
  人所述2 年利息為18萬元相左。此外，被上訴人迄未能提出任
  何證據證明其與黃天平間有60萬元借貸合意，以及其曾交付60
  萬元借款予黃天平之事實，則被上訴人主張其與黃天平間成立
  60萬元消費借貸關係云云，殊不足取。上訴人辯稱系爭本票之
  借貸原因關係不存在，得拒絕給付系爭本票票款等語，為有理
  由。
九從而，被上訴人與黃天平間為系爭本票之直接前後手，被上訴
  人既無法舉證證明其與上訴人之被繼承人黃天平間成立60萬元
  之消費借貸關係，上訴人執系爭本票之消費借貸原因關係不存
  在置辯，為有理由。則被上訴人依票據及繼承之法律關係，請
  求上訴人黃忠銘、黃忠輝及黃翠鳳於繼承黃天平遺產範圍內給
  付78萬元，及自97年9 月19日起至清償日止，按年息6%計算之
  利息，為無理由，應予駁回。原審為被上訴人勝訴之判決，並
  依職權為假執行之宣告，尚有未洽。上訴意旨指摘原判決不當
  ，求予廢棄改判，為有理由，爰由本院將原判決予以廢棄，改
  判如主文第2項所示。
十本件事證已臻明確，兩造其餘主張陳述及所提之證據，經本院
  斟酌後，認均不足以影響本判決之結果，自無逐一詳予論駁之
  必要，併此敘明。
十一據上論結，本件上訴為有理由。依民事訴訟法第436條之1 第3
  項、第450條、第78條，判決如主文。
中    華    民    國   100    年    4     月    20    日
                  民事第六庭審判長法  官  傅中樂

                                  法  官  林春鈴
                                  法  官  姜悌文
以上為正本係照原本作成
本件判決不得上訴
中    華    民    國   100    年    4     月    20    日
                            書記官  羅振仁